ACORDAO-COMPLETO-2460016

ACÓRDÃO 4751/2021 ATA 8/2021 - PRIMEIRA CÂMARA

VISTOS, relatados e discutidos estes autos de tomada de contas especial de responsabilidade de Carlos Luiz Brandao Leite e Jose Edvanio da Mota Ferraz, em razão de irregularidades na execução dos recursos recebidos pelo município de Curaçá/BA por força do Programa Nacional de Apoio ao Transporte Escolar (Pnate) , no exercício de 2013;
ACORDAM os Ministros do Tribunal de Contas da União, reunidos em Sessão da 1ªCâmara, ante as razões expostas pelo Relator, em:
9.1. julgar irregulares as contas de Carlos Luiz Brandao Leite (XXX.119.774-XX) , prefeito municipal de Curaça/BA na gestão 2013-2016, e Jose Edvanio da Mota Ferraz (CPF XXX.797.144-XX, CNPJ 06.059.713/0001-07) , com fundamento nos arts. 1º, inciso I, 16, inciso III, alíneas "b" e "c" da Lei 8.443/1992, c/c com arts. 1º, inciso I, 209, incisos II e III, do Regimento Interno do TCU;
9.2. condenar solidariamente os responsáveis identificados no subitem anterior, com fundamento no art. 19, caput, da Lei 8.443/1992, c/c com o art. 210 do RI/TCU, ao pagamento das quantias a seguir especificadas, com a fixação do prazo de 15 (quinze) dias, a contar da notificação, para comprovar, perante o Tribunal (art. 23, inciso III, alínea "a", da Lei 8.443/1992, c/c art. 214, inciso III, alínea "a", do RI/TCU) , o recolhimento das dívidas aos cofres do Fundo Nacional de Desenvolvimento da Educação, atualizadas monetariamente e acrescidas dos juros de mora, calculados da data indicada até a data do efetivo recolhimento e com o abatimento de valores acaso já satisfeitos, na forma prevista na legislação em vigor:
	Data
	Valor Original (R$) 

	15/7/2013
	47.619,00

	14/11/2013
	45.752,32

	17/12/2013
	2.154,60

	19/12/2013
	35.057,39

9.3. aplicar individualmente aos responsáveis Carlos Luiz Brandao Leite (XXX.119.774-XX) e Jose Edvanio da Mota Ferraz (CPF XXX.797.144-XX, CNPJ 06.059.713/0001-07) , a multa prevista no art. 57 da Lei 8.443/1992, c/c o art. 267 do Regimento Interno, no valor de R$ 13.000,00 (treze mil reais) , com a fixação do prazo de 15 (quinze) dias, a contar da notificação, para comprovar, perante o Tribunal (art. 214, inciso III, alínea "a", do Regimento Interno) , o recolhimento da dívida aos cofres do Tesouro Nacional, atualizada monetariamente desde a data deste acórdão até a do efetivo recolhimento, se forem pagas após o vencimento, na forma da legislação em vigor;
9.4. autorizar, desde logo, nos termos do art. 28, inciso II, da Lei 8.443/1992, a cobrança judicial das dívidas caso não atendidas as notificações a que se referem as alíneas anteriores;
9.5 autorizar também, desde logo, se requerido, com fundamento no art. 26, da Lei 8.443, de 1992, c/c o art. 217, §§ 1º e 2º do RI/TCU, o parcelamento das dívidas em até 36 (trinta e seis) parcelas, incidindo, sobre cada parcela, corrigida monetariamente, os correspondentes acréscimos legais, fixando-lhe o prazo de 15 (quinze) dias, a contar do recebimento da notificação, para comprovar, perante o Tribunal, o recolhimento da primeira parcela, e mensalmente, a contar da parcela anterior, para comprovar os recolhimentos das demais parcelas, devendo incidir, sobre cada valor mensal, atualizado monetariamente, os juros de mora devidos, no caso do débito, na forma prevista na legislação em vigor, alertando a responsável de que a falta de comprovação do recolhimento de qualquer parcela importará o vencimento antecipado do saldo devedor, nos termos do § 2º do art. 217 do Regimento Interno deste Tribunal; 
9.6. dar ciência desta deliberação ao Procurador-Chefe da Procuradoria da República no Estado da Bahia, nos termos do § 3º do art. 16 da Lei 8.443/1992 c/c o § 7º do art. 209 do Regimento Interno do TCU, para adoção das medidas que entender cabíveis;
9.7 dar ciência desta deliberação ao Fundo Nacional de Desenvolvimento da Educação e aos responsáveis.

Tomada de contas especial instaurada em razão de irregularidades na execução dos recursos recebidos pelo município de Grajaú/MA por força do Programa Nacional de Apoio ao Transporte Escolar (Pnate), no exercício de 2013.

Primeira Câmara

Município de Curaçá/BA.

3. Responsáveis: Carlos Luiz Brandao Leite (XXX.119.774-XX); e Jose Edvanio da Mota Ferraz (CPF XXX.797.144-XX, CNPJ 06.059.713/0001-07).

13.1. Ministros presentes: Walton Alencar Rodrigues (Presidente), Vital do Rêgo (Relator) e Jorge Oliveira.
13.2. Ministro-Substituto convocado: Marcos Bemquerer Costa.
13.3. Ministros-Substitutos presentes: Augusto Sherman Cavalcanti e Weder de Oliveira.

VITAL DO RÊGO

Adoto como relatório a instrução de mérito elaborada no âmbito da Secretaria de Controle Externo de Tomada de Contas Especial - SecexTCE (peça 50) , que contou com parecer favorável da chefia imediata (peça 51) e da unidade técnica (peça 52) , a seguir transcrita:
INTRODUÇÃO
Cuidam os autos de tomada de contas especial instaurada pelo Fundo Nacional de Desenvolvimento da Educação (FNDE) , em desfavor do Sr. Carlos Luiz Brandão Leite, prefeito municipal de Curaçá/BA na gestão 2013-2016, em razão da impugnação parcial das despesas realizadas com os recursos recebidos no âmbito do Programa Nacional de Apoio ao Transporte Escolar (Pnate) , no exercício de 2013.
HISTÓRICO
2.	Para a execução do Pnate/2013, o FNDE repassou ao município de Curaçá/BA a importância total de R$ 557.661,44, conforme ordens bancárias listadas na peça 3. Os recursos foram creditados na conta específica de acordo com o valor original e data de crédito em conta conforme mostra a tabela a seguir (peça 8) :
	Data de crédito na conta específica
	Valor Original (R$) 

	2/4/2013
	3.012,52

	2/4/2013
	39.541,35

	2/4/2013
	7.918,15

	3/5/2013
	39.541,35

	3/5/2013
	3.012,52

	3/5/2013
	7.918,15

	4/6/2013
	39.541,35

	4/6/2013
	3.012,52

	4/6/2013
	7.918,15

	28/6/2013
	3.012,52

	2/7/2013
	39.541,35

	2/7/2013
	7.918,15

	2/8/2013
	7.918,15

	2/8/2013
	3.012,52

	2/8/2013
	39.541,35

	4/9/2013
	39.541,35

	4/9/2013
	7.918,15

	4/9/2013
	3.012,52

	3/10/2013
	7.918,15

	3/10/2013
	3.012,52

	3/10/2013
	39.541,35

	5/11/2013
	3.012,52

	5/11/2013
	39.541,35

	5/11/2013
	7.918,15

	17/12/2013
	3.012,50

	17/12/2013
	39.541,35

	17/12/2013
	7.918,12

3.	O prazo para prestar contas encerrou-se em 30/4/2014 (peça 2, p. 1) e, em 25/4/2014 (peça 9, p. 13) , o responsável encaminhou a prestação de contas, por meio do Sistema de Gestão de Prestação de Contas (SiGPC) , ao FNDE.			
4.	Conforme apontado no Parecer 4242/2017/DAESP/COPRA/CGCAP/DIFIN, de 21/2/2017 (peça 13) , o FNDE verificou a existência de impropriedades na aplicação dos recursos do Pnate/2013, concluindo pela impugnação parcial de despesas, totalizando um valor original de R$ 130.583,31, e pela não aprovação das contas, em razão das seguintes ocorrências relatadas pela Controladoria-Geral da União (peça 10, p. 68-72) :
	a) pagamento indevido de despesa de transporte escolar, no montante de R$ 128.428,70, por serviços não executados;
	b) divergência entre a quilometragem informada no edital para contratação de transporte escolar e a quilometragem real, resultando em pagamento indevido de R$ 2.154,60 com recursos do Pnate.
5.	Por meio do Ofício 26076/2017/Daesp/Copra/Cgcap/Difin-FNDE, de 26/9/2017 (peça 12, p. 5-6) , o órgão instaurador notificou o Sr. Carlos Luiz Brandão Leite acerca da impugnação parcial das despesas realizadas com recursos federais recebidos no âmbito do Pnate/2013, requerendo as providências devidas ou a devolução dos aludidos recursos.
6.	Diante da não apresentação de resposta à supramencionada comunicação, assim como da não devolução dos recursos, instaurou-se a tomada de contas especial (peça 1) . Nesse sentido, no Relatório de TCE 55/2018 - DIREC/COTCE/CGAPC/DIFIN-FNDE/MEC (peça 19) , conclui-se que o prejuízo importaria no valor original de R$ 130.583,31, imputando-se a responsabilidade ao Sr. Carlos Luiz Brandão Leite, uma vez que ele era a pessoa responsável pela gestão e execução dos recursos federais recebidos à conta do Pnate/2013 e pela prestação de contas correspondente.
7.	O Relatório de Auditoria 524/2019 (peça 20) , da Controladoria-Geral da União, chegou às mesmas conclusões.
8.	Adicionalmente, após serem emitidos o certificado de auditoria, o parecer do dirigente de controle interno e o pronunciamento ministerial (peças 21, 22 e 23) , o processo foi remetido a este Tribunal.
9.	Analisando os documentos presentes nos autos, a instrução anterior (peça 26) concluiu que o Sr. Carlos Luiz Brandão Leite era a pessoa responsável pela gestão e execução dos recursos federais recebidos à conta do Pnate/2013, bem como pelo débito imputado em razão das despesas impugnadas, no valor de R$ 130.583,31, em decorrência das seguintes constatações realizadas pela CGU (peça 10, p. 68-72) :
	a) pagamento indevido de despesa de transporte escolar, no montante de R$ 128.428,70, por serviços não executados (peça 10, p. 68-70) .
	b) divergência entre a quilometragem informada no edital para contratação de transporte escolar e a quilometragem real, resultando em pagamento indevido de R$ 2.154,60 com recursos do Pnate (peça 10, p. 70-72) .
10.	Os valores foram pagos indevidamente à empresa José Edvânio da Mota Ferraz Eireli - ME, CNPJ 06.059.716/0001-07, razão pela qual a referida instrução (peça 26) concluiu que a empresa deveria ser solidariamente citada pelo débito constatado.
10.1.	A empresa José Edvânio da Mota Ferraz Eireli foi contratada pela prefeitura municipal de Curaçá/BA para a execução dos serviços de transporte escolar no exercício de 2013, inicialmente por meio da Dispensa de Licitação 104/2013, de 4/2/2013, também sendo vencedora do Pregão Presencial 023/2013, realizado em 4/7/2013.
10.2.	Quanto ao pagamento indevido de transporte escolar, no montante de R$ 128.428,70, por serviços não executados, conforme a CGU (peça 10, p. 68) :
Foram realizados três pagamentos com recursos do Pnate para esta empresa contratada, relativos aos serviços de transporte escolar nos meses de junho, outubro e novembro de 2013, nos quais foram identificadas divergências entre os dias letivos medidos na fatura e os dias letivos constantes no calendário apresentado pela Secretaria da Educação.
Em todos os casos, os serviços foram pagos pelos dias máximos constantes nos valores de referência dos contratos e não os dias letivos efetivamente ocorridos, resultando em um prejuízo total de R$128.428,70, conforme detalhado a seguir:
1. Dispensa de Licitação nº 104/2013, Processo de Pagamento nº 2912.
Foi pago o valor de R$200.000,00; conta corrente do Pnate nº 11316-6, em 15 de julho de 2013, referente à execução do serviço de transporte escolar no período de 03 a 28 de junho de 2013, através da Nota Fiscal nº 0023, no montante de R$435.265,44, sendo o valor restante pago com recursos do Fundeb 40%.
Para todos os roteiros pagos, foram considerados 21 dias letivos, enquanto que no Calendário Escolar constante da Portaria nº 042/2013, da Secretaria de Educação da Prefeitura de Curaçá, nesse mês de junho de 2013 foram apenas dezesseis dias letivos.
Estes cinco dias pagos indevidamente correspondem a uma diferença total de R$103.634,63, aproximadamente a 23,81% do total. Apropriando-se esse valor pago à maior à parcela dos recursos do Pnate, no valor de R$200.000,00, tem-se um prejuízo de R$47.619,00.
2. Pregão Presencial 023/2013, Processo de Pagamento nº 5295.
Foi pago o valor de R$131.495,61; conta corrente do Pnate nº 11316-6, em 14 de novembro de 2013, referente à execução do serviço de transporte escolar no período de 01 a 31 de outubro de 2013, através da Nota Fiscal nº 0036, no montante de R$140.637,01.
Com exceção dos roteiros nº 01 e 05, cuja fatura consideram dias letivos, nos demais foram considerados os valores de referência licitados, ou seja, 22 dias, enquanto que, no Calendário Escolar constante da Portaria nº 042/2013, da Secretaria de Educação da Prefeitura de Curaçá, nesse mês de outubro de 2013 foram apenas quinze dias letivos.
Estes sete dias pagos indevidamente correspondem a uma diferença total de R$48.933,00, aproximadamente 34,79%. Apropriando-se esse valor pago a maior à parcela de recursos do Pnate, no valor de R$131.495,61, tem-se um prejuízo de R$45.752,32.
3. Pregão Presencial 023/2013, Processo de Pagamento nº 6016.
Foi pago o valor de R$111.383,87, conta corrente do Pnate nº 11316-6, em 19 de dezembro de 2013, referente à execução do serviço de transporte escolar no período de 01 a 30 de novembro de 2013, através da Nota Fiscal nº 0041, no montante de R$119.127,12.
Com exceção do roteiro nº 34, cuja fatura considera oito dias letivos, nos demais foram pagos por vinte, 21 e 22 dias, enquanto que, mais uma vez, no Calendário Escolar, nesse mês de novembro de 2013 foram apenas 14 dias letivos.
Considerando 14 dias nestes roteiros, encontra-se uma diferença total de R$37.494,53, aproximadamente 31,47%. Apropriando-se esse valor pago a maior à parcela paga com recursos do Pnate, no valor de R$111.383,87, teremos um prejuízo de R$35.057,39, especificamente em relação ao Pnate.
10.3.	Com relação à divergência entre a quilometragem informada no edital para contratação de transporte escolar e a quilometragem real, resultando em pagamento indevido de R$ 2.154,60 com recursos do Pnate, a CGU constatou que (peça 10, p. 70-71) :
Da análise dos roteiros contratados através do Pregão Presencial para Registro de Preço - PRP nº 023/2013, para realização dos serviços de transporte escolar no período de agosto de 2013 a julho de 2014, vencida pela empresa José Edvânio da Mota Ferraz Eireli - ME, CNPJ nº 06.059.716/0001-07, verificou-se que a quilometragem informada pela Prefeitura Municipal de Curaçá/BA na planilha não condiz com a realidade.
Trata-se do roteiro de nº 5 (Aldeia Aticum, Grampiuna ao Colégio Ivo Braga, na sede de Curaçá) , realizado nos turnos matutino e vespertino, conforme quadro a seguir. A equipe de fiscalização refez o roteiro diário referente a esta linha, com a utilização do odômetro constante no veículo, juntamente com a marcação dos pontos no GPS, constatando uma distância (ida e volta) de 21,6km, e a distância informada pelo Gestor no anexo ao instrumento convocatório corresponde a 29,2km. Ou seja, uma diferença de 7,6km, aproximadamente 26% a maior.
Quadro 02 - Roteiro nº 5 do transporte escolar em Curaçá/BA
	Rota
	Itinerário
	Turnos
	Km/dia
	Vlr/km (R$) 
	Tipo
	Dias letivos
	Valor diário (R$) 

	05
	Aldeia Aticum, Grampiuna ao Colégio Ivo Braga na sede de Curaçá
	Matutino
	29,2
	4,05
	Ônibus
	22
	118,26

			Vespertino
	29,2
	4,05
	Ônibus
	22
	118,26

Fonte: PP nº 5295/2013.
Tal diferença corresponde a 15,2km, nos dois turnos. Considerando um custo de R$4,05 por quilômetro rodado, o valor diário pago a maior é de R$61,56. Em um mês com 22 dias letivos, constata-se um prejuízo mensal de R$1.354,32.
Por sua vez, verificou-se que os recursos do Pnate foram usados para pagamento dos PPs nº 5295 e 6016/2013, referentes aos meses de outubro e novembro/2013, respectivamente. No PP nº 5295, foi adotado o número de 15 dias letivos no cálculo do roteiro nº 5, logo o valor pago a maior naquele mês foi de R$923,40. Já no PP nº 6016, foram adotados 20 dias letivos no cálculo do mesmo roteiro, com acréscimo indevido de R$1.231,20. Sendo assim, o prejuízo calculado para os dois meses foi de R$2.154,60.
Cumpre ressaltar que foi aferida apenas uma das 114 linhas em operação, e o prejuízo remonta apenas aos meses em que os recursos do Pnate foram utilizados, sendo que os outros dez meses de execução contratual foram pagos com recursos de outras fontes.
11.	Assim, concluiu-se pela necessidade de realização de citação solidária do Sr. Carlos Luiz Brandão Leite, prefeito municipal de Curaçá/BA na gestão 2013-2016, e da empresa José Edvânio da Mota Ferraz Eireli - ME, contratada para a execução do serviço de transporte escolar no município de Curaçá/BA, nos moldes adiante:
Irregularidade: não demonstração da boa e regular aplicação dos recursos federais recebidos à conta do Pnate/2013, em decorrência das seguintes constatações:
i) pagamento indevido de despesa de transporte escolar, com recursos do Pnate/2013, no montante de R$ 128.428,70, por serviços não executados, referentes ao pagamento de dias não letivos;
ii) divergência entre a quilometragem informada no edital, para contratação de transporte escolar, e a quilometragem real, resultando em pagamento indevido de R$ 2.154,60 com recursos do Pnate/2013, referentes ao pagamento de quilometragem maior que a realizada no Roteiro 5 (Aldeia Atikum, Grapiúna, ao Colégio Ivo Braga, na sede de Curaçá) ;
	Data
	Valor Original (R$) 

	15/7/2013
	47.619,00

	14/11/2013
	45.752,32

	17/12/2013
	2.154,60

	19/12/2013
	35.057,39

Valor atualizado do débito (sem juros) em 8/10/2019: R$  	182.147,79 (peça 25) .
Responsáveis: Sr. Carlos Luiz Brandão Leite (CPF XXX.119.774-XX) , ex-prefeito municipal de Curaçá/BA (gestão 2013-2016) ; José Edvânio da Mota Ferraz Eireli - ME (CNPJ 06.059.713/0001-07) , contratada para execução do serviço de transporte escolar no referido município;
Conduta do Sr. Carlos Luiz Brandão Leite (CPF XXX.119.774-XX) , ex-prefeito municipal de Curaçá/BA (gestão 2013-2016) : não demonstrar a boa e regular aplicação dos recursos federais recebidos à conta do Pnate/2013, em decorrência das seguintes constatações:
i) pagamento indevido de despesa de transporte escolar, com recursos do Pnate/2013, no montante de R$ 128.428,70, por serviços não executados, referentes ao pagamento de dias não letivos;
ii) divergência entre a quilometragem informada no edital, para contratação de transporte escolar, e a quilometragem real, resultando em pagamento indevido de R$ 2.154,60 com recursos do Pnate/2013, referentes ao pagamento de quilometragem maior que a realizada no Roteiro 5 (Aldeia Atikum, Grapiúna, ao Colégio Ivo Braga, na sede de Curaçá) ;
Conduta da empresa José Edvânio da Mota Ferraz Eireli - ME (CNPJ 06.059.713/0001-07) : receber pagamentos indevidos por serviços não executados, sendo R$ 128.428,70 referentes ao pagamento de dias não letivos e R$ 2.154,60 referentes ao pagamento de quilometragem maior que a realizada no Roteiro 5 (Aldeia Atikum, Grapiúna, ao Colégio Ivo Braga, na sede de Curaçá) .
Dispositivos violados: art. 37, caput, c/c o art. 70, parágrafo único, da Constituição da República Federativa do Brasil; art. 93 do Decreto-lei 200/1967; art. 66 do Decreto 93.872/1986; art. 15 da Resolução CD/FNDE 12, de 17/3/2011;
Evidências: Relatório de Fiscalização CGU 40006 (peça 10) ; Parecer 4242/2017/DAESP/COPRA/CGCAP/DIFIN (peça 13) ; Relatório de TCE 55/2018 - DIREC/COTCE/CGAPC/DIFIN-FNDE/MEC (peça 19) ;
12.	Em cumprimento ao pronunciamento da unidade (peça 25) , foram efetuadas as citações dos responsáveis, como segue:
	Expediente
	Destinatário
	Endereço
	Fonte do endereço
	Aviso de Recebimento
	Nome do Recebedor

	Ofício 12701/2019-TCU/Seproc, de 26/11/2019 (peça 30) 
	Carlos Luiz Brandão Leite
	R. Major Torres, S/N - Curaçá - BA, 48.930-000
	Sistemas corporativos do TCU (peça 29) 
	Recebido (16/12/2019) - Peça 32
	Solange Rodrigues Santana

	Ofício 12702/2019-TCU/Seproc, de 26/11/2019 (peça 31) 
	José Edvânio da Mota Ferraz Eireli
	R. Leogivildo Martins de Almeida - Curaçá - BA, 48.930-000
	Receita Federal (peça 48, p. 1) 
	Devolvido (ausente) - Peça 33
	-

	Ofício 2124/2020-TCU/Seproc, de 31/1/2020, (peça 35) 
	José Edvânio da Mota Ferraz Eireli
	R. Hermes Duarte Lima, 64 - Centro - Curaçá - BA, 48.930-000
	Receita Federal (peça 48, p. 2) 
	Recebido (6/3/2020) - Peça 36
	Maria das Mercês da Mota Ferraz

	Ofício 22583/2020-TCU/Seproc, de 14/5/2020 (peça 38) 
	José Edvânio da Mota Ferraz Eireli
	R. Leogivildo Martins de Almeida, 15 - Centro - Curaçá - BA, 48.930-000
	Receita Federal (peça 48, p. 1) 
	Recebido (18/6/2020) - Peça 39
	Maria das Mercês da Mota Ferraz

	Ofício   48221/2020-TCU/Seproc, de 8/9/2020 (peça 42) 
	Carlos Luiz Brandão Leite
	Estrada de Ligação Juazeiro Curaçá Km 80, S/N - Fazenda Cachoeira - Curaçá - BA, 48.930-000
	Receita Federal (peça 49) 
	Devolvido (não procurado) - Peça 45
	-

	Ofício   48222/2020-TCU/Seproc, de 8/9/2020 (peça 43) 
	Carlos Luiz Brandão Leite
	R. Antônio de Santana Filho, 359 - Centro - Petrolina - PE, 56.302-300
	Registro Nacional de Carteira de Habilitação - Renach (peça 41) 
	Recebido (2/10/2020) - Peça 44
	Fernanda Gabriela Figueredo de Oliveira Guerra

13.	Conforme Despacho de Conclusão das Comunicações Processuais (peça 46) , as providências inerentes às comunicações processuais foram concluídas. 
14.	Transcorrido o prazo regimental, os responsáveis permaneceram silentes, devendo ser considerados revéis, nos termos do art. 12, § 3º, da Lei 8.443/1992.
ANÁLISE DOS PRESSUPOSTOS DE PROCEDIBILIDADE DA IN/TCU 71/2012
15.	Verifica-se que não houve o transcurso de mais de dez anos desde o fato gerador sem que tenha havido a notificação do responsável pela autoridade administrativa federal competente (art. 6º, inciso II, c/c art. 19, da IN/TCU 71/2012, modificada pela IN/TCU 76/2016) , uma vez que os recursos foram transferidos em 2013 (peça 3) e o Sr. Carlos Luiz Brandão Leite foi notificado sobre as irregularidades pela autoridade administrativa competente em 2017, por meio do ofício constante da peça 12, p. 5-6, recebido conforme atesta o AR constante da peça 15, p. 3-4. A empresa José Edvânio da Mota Ferraz Eireli não foi notificada pelo FNDE, mas sua citação foi realizada em 6/3/2020, antes, portanto, de transcorridos dez anos do fato gerador.
16.	Verifica-se que o valor atualizado do débito apurado sem juros, em 1/1/2017, é superior a R$ 100.000,00, na forma estabelecida conforme os arts. 6º, inciso I, e 19, da IN/TCU 71/2012, modificada pela IN/TCU 76/2016	.
17.	A tomada de contas especial está, assim, devidamente constituída e em condições de ser instruída.
18.	 Em atendimento ao item 9.4, do Acórdão 1772/2017-TCU-Plenário (Relator Ministro-Substituto Augusto Sherman Cavalcanti) , foi efetuada pesquisa no sistema processual do TCU, e não foram encontradas tomadas de contas especiais em tramitação com débitos imputáveis aos responsáveis com valores inferiores ao fixado no art. 6º, inciso I, da Instrução Normativa TCU 71/2012.
EXAME TÉCNICO
Da validade das notificações
19.	Preliminarmente, cumpre tecer breves considerações sobre a forma como são realizadas as comunicações processuais no TCU. A esse respeito, destacam-se o art. 179, do Regimento Interno do TCU (Resolução 155, de 4/12/2002) e o art. 4º, inciso III, § 1º, da Resolução TCU 170, de 30/6/2004, in verbis:
Art. 179. A citação, a audiência ou a notificação, bem como a comunicação de diligência, farse-ão:
I - mediante ciência da parte, efetivada por servidor designado, por meio eletrônico, fac-símile, telegrama ou qualquer outra forma, desde que fique confirmada inequivocamente a entrega da comunicação ao destinatário;
II - mediante carta registrada, com aviso de recebimento que comprove a entrega no endereço do destinatário;
III - por edital publicado no Diário Oficial da União, quando o seu destinatário não for localizado
 (...) 
Art. 3º As comunicações serão dirigidas ao responsável, ou ao interessado, ou ao dirigente de órgão ou entidade, ou ao representante legal ou ao procurador constituído nos autos, com poderes expressos no mandato para esse fim, por meio de:
I - correio eletrônico, fac-símile ou telegrama;
II - servidor designado;
III - carta registrada, com aviso de recebimento;
IV - edital publicado no Diário Oficial da União, quando o seu destinatário não for localizado, nas hipóteses em que seja necessário o exercício de defesa.
Art. 4º. Consideram-se entregues as comunicações:
I - efetivadas conforme disposto nos incisos I e II do artigo anterior, mediante confirmação da ciência do destinatário;
II - realizadas na forma prevista no inciso III do artigo anterior, com o retorno do aviso de recebimento, entregue comprovadamente no endereço do destinatário;
III - na data de publicação do edital no Diário Oficial da União, quando realizadas na forma prevista no inciso IV do artigo anterior.
§ 1º O endereço do destinatário deverá ser previamente confirmado mediante consulta aos sistemas disponíveis ao Tribunal ou a outros meios de informação, a qual deverá ser juntada ao respectivo processo.
 (...) 
20.	Bem se vê, portanto, que a validade da citação via postal não depende de que o aviso de recebimento seja assinado pelo próprio destinatário da comunicação, o que dispensa, no caso em tela, a entrega do AR em "mãos próprias". A exigência da norma é no sentido de o Tribunal verificar se a correspondência foi entregue no endereço correto, residindo aqui a necessidade de certeza inequívoca. 
21.	Não é outra a orientação da jurisprudência do TCU, conforme se verifica dos julgados a seguir transcritos:
São válidas as comunicações processuais entregues, mediante carta registrada, no endereço correto do responsável, não havendo necessidade de que o recebimento seja feito por ele próprio (Acórdão 3648/2013-TCU-Segunda Câmara, Relator Min. José Jorge) ;
É prescindível a entrega pessoal das comunicações pelo TCU, razão pela qual não há necessidade de que o aviso de recebimento seja assinado pelo próprio destinatário. Entregandose a correspondência no endereço correto do destinatário, presume-se o recebimento da citação. (Acórdão 1019/2008-TCU-Plenário, Relator Min. Benjamin Zymler) ;
As comunicações do TCU, inclusive as citações, deverão ser realizadas mediante Aviso de Recebimento - AR, via Empresa Brasileira de Correios e Telégrafos, bastando para sua validade que se demonstre que a correspondência foi entregue no endereço correto. (Acórdão 1526/2007-TCU-Plenário, Relator Min. Aroldo Cedraz) .
22.	A validade do critério de comunicação processual do TCU foi referendada pelo Supremo Tribunal Federal, nos termos do julgamento do MS-AgR 25.816/DF, por meio do qual se afirmou a desnecessidade da ciência pessoal do interessado, entendendo-se suficiente a comprovação da entrega do "AR" no endereço do destinatário:
Ementa: agravo regimental. Mandado de segurança. Desnecessidade de intimação pessoal das decisões do tribunal de contas da união. art. 179 do regimento interno do TCU. Intimação do ato impugnado por carta registrada, iniciado o prazo do art. 18 da lei nº 1.533/51 da data constante do aviso de recebimento. Decadência reconhecida. Agravo improvido.
O envio de carta registrada com aviso de recebimento está expressamente enumerado entre os meios de comunicação de que dispõe o Tribunal de Contas da União para proceder às suas intimações.
O inciso II do art. 179 do Regimento Interno do TCU é claro ao exigir apenas a comprovação da entrega no endereço do destinatário, bastando o aviso de recebimento simples. 
Da revelia dos responsáveis
23.	No presente caso, a citação dos responsáveis se deu em endereços provenientes de pesquisas de endereço realizadas pelo TCU, conforme demonstrado no parágrafo 12 desta instrução. 
23.1. 	No caso do Sr. Carlos Luiz Brandão Leite, o Ofício 12701/2019-TCU/Seproc (peça 30) foi recebido (peça 32) em endereço proveniente de busca nos sistemas corporativos do TCU (peça 29) e o Ofício 48222/2020-TCU/Seproc (peça 43) foi recebido (peça 44) em endereço proveniente do Registro Nacional de Carteira de Habilitação - Renach (peça 41) .
23.2.	Quanto à empresa individual José Edvânio da Mota Ferraz Eireli, o Ofício 2124/2020-TCU/Seproc (peça 35) foi recebido (peça 36) em endereço proveniente da base de dados da Receita Federal (peça 48, p. 2) e o Ofício 22583/2020-TCU/Seproc (peça 38) foi recebido (peça 39) em endereço proveniente da base de dados da Receita Federal (peça 48, p. 1) , tendo o primeiro sido enviado para o endereço vinculado ao CPF do Sr. José Edvânio da Mota Ferraz e o segundo para o endereço vinculado ao CNPJ da empresa individual. Saliente-se que ambos os avisos de recebimento foram assinados por pessoa com aparente grau de parentesco com o titular da referida empresa, haja vista o sobrenome "Mota Ferraz".
24.	Nos processos do TCU, a revelia não leva à presunção de que seriam verdadeiras todas as imputações levantadas contra os responsáveis, diferentemente do que ocorre no processo civil, em que a revelia do réu opera a presunção da verdade dos fatos narrados pelo autor (Acórdão 1009/2018-TCU-Plenário, Relator Min. Bruno Dantas; 2369/2013 - TCU - Plenário, Relator Min. Benjamin Zymler e 2449/2013 - TCU - Plenário, Relator Min. Benjamin Zymler) . Dessa forma, a avaliação da responsabilidade do agente não pode prescindir da prova existente no processo ou para ele carreada. 
25.	Ao não apresentarem defesa, os responsáveis deixaram de produzir prova da regular aplicação dos recursos sob sua responsabilidade, em afronta às normas que impõem aos gestores públicos a obrigação legal de, sempre que demandados pelos órgãos de controle, apresentar os documentos que demonstrem a correta utilização das verbas públicas, a exemplo do contido no art. 93 do Decreto-Lei 200/1967: "Quem quer que utilize dinheiros públicos terá de justificar seu bom e regular emprego na conformidade das leis, regulamentos e normas emanadas das autoridades administrativas competentes". 
26.	Mesmo as alegações de defesa não sendo apresentadas, considerando o princípio da verdade real que rege esta Corte, procurou-se buscar, em manifestações dos responsáveis na fase interna desta tomada de contas especial, se havia algum argumento que pudesse ser aproveitado a seu favor. 
27.	No entanto, os responsáveis não se manifestaram na fase interna, não havendo, assim, nenhum argumento que possa vir a ser analisado e posteriormente servir para afastar as irregularidades apontadas.
28.	Tratando-se de processo em que a parte interessada não se manifestou acerca das irregularidades imputadas, não há elementos para que se possa efetivamente aferir e reconhecer a ocorrência de boa-fé nas condutas dos responsáveis, podendo este Tribunal, desde logo, proferir o julgamento de mérito pela irregularidade das contas, conforme os termos dos §§ 2º e 6º do art. 202 do Regimento Interno do TCU (Acórdão 2064/2011-TCU-Primeira Câmara (relator Min. Ubiratan Aguiar) , 6.182/2011-TCU-1ª Câmara (relator Min. Weber de Oliveira) , 4.072/2010-TCU-1ª Câmara (Relator Min. Valmir Campelo) , 1.189/2009-TCU-1ª Câmara (Relator Min. Marcos Bemquerer) , 731/2008-TCU-Plenário (Relator Min. Aroldo Cedraz) .
29.	Dessa forma, os responsáveis devem ser considerados revéis, nos termos do art. 12, § 3º, da Lei 8.443/1992, devendo as contas serem julgadas irregulares, condenando-os ao débito apurado e aplicando-lhes a multa prevista no art. 57 da Lei 8.443/1992.
Prescrição da Pretensão Punitiva
30.	Vale ressaltar que a pretensão punitiva do TCU, conforme Acórdão 1441/2016-TCU-Plenário, Relator Min. Benjamin Zymler, que uniformizou a jurisprudência acerca dessa questão, subordina-se ao prazo geral de prescrição indicado no art. 205 do Código Civil, que é de dez anos, contado da data de ocorrência da irregularidade sancionada, nos termos do art. 189 do Código Civil, sendo este prazo interrompido pelo ato que ordenar a citação, a audiência ou a oitiva do responsável.
31.	No caso em exame, não ocorreu a prescrição, uma vez que a irregularidade sancionada ocorreu em 15/7/2013 e o ato de ordenação da citação ocorreu em 18/10/2019 (peça 28) .
 CONCLUSÃO
32.	Em face da análise promovida na seção "Exame Técnico", verifica-se que os responsáveis não lograram comprovar a boa e regular aplicação dos recursos. Instados a se manifestar, optaram pelo silêncio, configurando a revelia, nos termos do § 3º, do art. 12, da Lei 8.443/1992. Ademais, inexistem nos autos elementos que demonstrem a boa-fé dos responsáveis ou a ocorrência de outras excludentes de culpabilidade.
33.	Vale ressaltar que a jurisprudência pacífica nesta Corte é no sentido da imprescritibilidade das ações de ressarcimento ao erário (Súmula TCU 282) . Dessa forma, identificado dano ao erário, devese instaurar e julgar o processo de tomada de contas especial para responsabilizar seus agentes causadores, respeitando o direito ao contraditório e à ampla defesa, independentemente de quando ocorreram os atos impugnados.
34.	Verifica-se também que não houve a prescrição da pretensão punitiva, conforme análise já realizada.
35.		Tendo em vista que não constam dos autos elementos que permitam reconhecer a boa-fé dos responsáveis, sugere-se que as suas contas sejam julgadas irregulares, nos termos do art. 202, § 6º, do Regimento Interno do TCU, com a imputação do débito atualizado monetariamente e acrescido de juros de mora, nos termos do art. 202, § 1º do Regimento Interno do TCU, descontado o valor eventualmente recolhido, com a aplicação da multa prevista no art. 57 da Lei 8.443/1992.
PROPOSTA DE ENCAMINHAMENTO
36.	Diante do exposto, submetemos os autos à consideração superior, propondo ao Tribunal:
considerar revéis o Sr. Carlos Luiz Brandão Leite (CPF XXX.119.774-XX) , prefeito municipal de Curaçá/BA na gestão 2013-2016, e a empresa José Edvânio da Mota Ferraz Eireli - ME (CNPJ 06.059.713/0001-07) , para todos os efeitos, dando-se prosseguimento ao processo, com fulcro no art. 12, § 3º, da Lei 8.443/1992; 
julgar irregulares, nos termos dos arts. 1º, inciso I, 16, inciso III, alíneas "b" e "c", da Lei 8.443/1992, c/c os arts. 19 e 23, inciso III, da mesma Lei, as contas do Sr. Carlos Luiz Brandão Leite (CPF XXX.119.774-XX) , prefeito municipal de Curaçá/BA na gestão 2013-2016, e da empresa José Edvânio da Mota Ferraz Eireli - ME (CNPJ 06.059.713/0001-07) , condenando-os ao pagamento das importâncias a seguir especificadas, atualizadas monetariamente e acrescidas dos juros de mora, calculadas a partir das datas discriminadas até a data da efetiva quitação do débito, fixando-lhes o prazo de quinze dias, para que comprovem, perante o Tribunal, o recolhimento das referidas quantias aos cofres do Fundo Nacional de Desenvolvimento da Educação, nos termos do art. 23, inciso III, alínea "a", da citada lei, c/c o art. 214, inciso III, alínea "a", do Regimento Interno do TCU.  	
	Data
	Valor Original (R$) 

	15/7/2013
	47.619,00

	14/11/2013
	45.752,32

	17/12/2013
	2.154,60

	19/12/2013
	35.057,39

aplicar ao Sr. Carlos Luiz Brandão Leite (CPF XXX.119.774-XX) , prefeito municipal de Curaçá/BA na gestão 2013-2016, e à empresa José Edvânio da Mota Ferraz Eireli - ME (CNPJ 06.059.713/0001-07) , a multa prevista no art. 57 da Lei 8.443/1992 c/c o art. 267 do Regimento Interno do TCU, fixando-lhes o prazo de quinze dias, a contar da notificação, para que comprove, perante o Tribunal (art. 214, III, alínea "a", do Regimento Interno do TCU) , o recolhimento da dívida aos cofres do Tesouro Nacional, atualizada monetariamente desde a data do acórdão que vier a ser proferido por este Tribunal até a data do efetivo recolhimento, se paga após o vencimento, na forma da legislação em vigor;
autorizar, desde logo, a cobrança judicial das dívidas, caso não atendida a notificação, na forma do disposto no art. 28, inciso II, da Lei 8.443/1992;
autorizar também, desde logo, se requerido, com fundamento no art. 26, da Lei 8.443, de 1992, c/c o art. 217, §§ 1º e 2º do Regimento Interno do TCU, o parcelamento das dívidas em até 36 parcelas, incidindo, sobre cada parcela, corrigida monetariamente, os correspondentes acréscimos legais, fixando-lhe o prazo de quinze dias, a contar do recebimento da notificação, para comprovar, perante o Tribunal, o recolhimento da primeira parcela, e de trinta dias, a contar da parcela anterior, para comprovar os recolhimentos das demais parcelas, devendo incidir, sobre cada valor mensal, atualizado monetariamente, os juros de mora devidos, no caso do débito, na forma prevista na legislação em vigor, alertando os responsáveis de que a falta de comprovação do recolhimento de qualquer parcela importará o vencimento antecipado do saldo devedor, nos termos do § 2º do art. 217 do Regimento Interno deste Tribunal; 
enviar cópia do acórdão a ser prolatado à Procuradoria da República no Estado da Bahia, nos termos do art. 16, §3º, da Lei 8.443/1992, c/c o art. 209, § 7º, do Regimento Interno do TCU, para adoção das medidas cabíveis; e
enviar cópia do acórdão que vier a ser proferido ao Fundo Nacional de Desenvolvimento da Educação e aos responsáveis, para ciência;
informar à Procuradoria da República no Estado da Bahia, ao Fundo Nacional de Desenvolvimento da Educação e aos responsáveis que a presente deliberação, acompanhada do relatório e do voto que a fundamentam, está disponível para consulta no endereço www.tcu.gov.br/acordaos, além de esclarecer que, caso requerido, o TCU poderá fornecer sem custos as correspondentes cópias, de forma impressa; e
informar à Procuradoria da República no Estado da Bahia que, nos termos do parágrafo único do art. 62 da Resolução TCU 259/2014, os procuradores e membros do Ministério Público credenciados nesta Corte podem acessar os presentes autos de forma eletrônica e automática, ressalvados apenas os casos de eventuais peças classificadas como sigilosas, as quais requerem solicitação formal"
O representante do Ministério Público junto ao TCU (MPTCU) que atuou no feito manifestou-se de acordo com a proposta da unidade técnica (peça 53) .
	É o relatório.

não há.

Procurador Júlio Marcelo de Oliveira.

TOMADA DE CONTAS ESPECIAL. RECURSOS REPASSADOS PELO FUNDO NACIONAL DE DESENVOLVIMENTO DA EDUCAÇÃO (FNDE) A MUNICÍPIO. PROGRAMA NACIONAL DE APOIO AO TRANSPORTE ESCOLAR (PNATE). IRREGULARIDADES NA APLICAÇÃO DOS RECURSOS. PAGAMENTOS POR SERVIÇOS NÃO PRESTADOS. CONTAS IRREGULARES. REVELIA. DÉBITO. MULTA.

TOMADA DE CONTAS ESPECIAL (TCE)

Secretaria de Controle Externo de Tomada de Contas Especial (SecexTCE).

O Fundo Nacional de Desenvolvimento da Educação (FNDE) instaurou tomada de contas especial em desfavor de Carlos Luiz Brandao Leite, prefeito do município de Curaçá-BA, na gestão de 2013-2016, e de Jose Edvanio da Mota Ferraz, empresário individual, em razão da impugnação parcial das despesas realizadas com os recursos recebidos no âmbito do Programa Nacional de Apoio ao Transporte Escolar (Pnate) , no exercício de 2013, no valor de R$ 557.661,44 (peça 2) . 
A constatação da não comprovação da regular aplicação de parte dos recursos examinados decorreu de pagamento indevido de despesa de transporte escolar, no montante de R$ 128.428,70, por serviços não executados; e de divergência entre a quilometragem informada no edital para contratação de transporte escolar e a quilometragem real, resultando em pagamento indevido de R$ 2.154,60 com recursos do Pnate.
Na fase interna, o município alegou que os dias que foram ultrapassados do calendário escolar municipal referem-se ao transporte de alunos da rede estadual, servida pelo transporte escolar do município (peça 14) . A manifestação não foi acolhida pelo controle interno, o qual aduziu que a maioria dos roteiros existentes trata de escolas da rede municipal (peça 10, p. 69-70) .
Com relação à divergência de quilometragem, o município relatou que o roteiro realizado pela fiscalização da CGU foi diferente do roteiro licitado, que seria de maior segurança e trafegabilidade (peça 14) . A Controladoria, por sua vez, rejeitou a justificativa, afirmando que, consultando-se a comunidade, verificou que o trajeto efetivamente utilizado pelo transporte é aquele utilizado na medição efetuada (peça 10, p. 71-72) .
No processo perante o TCU, uma vez citados, os responsáveis não apresentaram defesa. A unidade técnica propôs, então, julgar irregulares as contas dos responsáveis, condenando-os solidariamente ao pagamento do débito verificado e aplicando-lhes a multa prevista no art. 57 da Lei 8.443/1992. 
Tal proposta contou com a concordância do membro do Ministério Público junto ao TCU, conforme o parecer acostado à peça 53.
Feito esse registro, acompanho os pareceres precedentes, adotando os fundamentos neles consignados em minhas razões de decidir.
De início, aplico ao responsável os efeitos da revelia previstos no art. 12, § 3º, da Lei 8.443/1992. 
A revelia dos responsáveis não impede o seguimento do feito. Ao não apresentar suas defesas, deixaram de produzir prova da regular aplicação dos recursos sob sua responsabilidade, em afronta às normas que lhes impõem a obrigação legal de, sempre que demandados pelos órgãos de controle, trazer os documentos que demonstrem a correta utilização das verbas públicas, a teor do que dispõe o art. 93 do Decreto-Lei 200/67 e art. 70, parágrafo único, da CF/1988. 
Não seria demais mencionar que os efeitos da revelia de responsável no âmbito desta Corte diferem daqueles emprestados a esse mesmo instituto pelo Código de Processo Civil. No âmbito civil, o silêncio do responsável gera a presunção de veracidade dos fatos a ele imputados, de sorte que sua inércia opera contra sua defesa. Nesta Corte, a não apresentação de defesa pelo responsável apenas não inviabiliza a normal tramitação do processo, que deve seguir seu fluxo ordinário de apuração. Por conseguinte, a conduta irregular do responsável deve estar caracterizada para que haja a sua condenação.
Registro também que, nos termos do Acórdão 1441/2016-TCU-Plenário, não ocorreu a prescrição da pretensão punitiva deste Tribunal, tendo em vista que os recursos foram geridos em 2013 e o ato que determinou a citação foi expedido em 18/10/2019 (peça 28) , antes, portanto, do interregno de dez anos previsto no art. 205 do Código Civil, utilizado subsidiariamente por este Tribunal. 
Já em relação à pretensão ressarcitória, destaco que a decisão do Supremo Tribunal Federal  (STF)  no Tema 899, cuja repercussão geral foi reconhecida no âmbito do RE 636.886, ainda não transitou em julgado naquela Corte, estando pendente de apreciação de embargos de declaração opostos pela Advocacia-Geral da União. 
Assim, opto por alinhar-me à jurisprudência dominante nesta Corte de Contas, sedimentada na Súmula TCU 282, segundo a qual é imprescritível a pretensão de ressarcimento por parte da União, tese também abraçada por recentes decisões deste Tribunal (Acórdão 5236/2020-TCU-Plenário, 6.171/2020-TCU-2ª Câmara, 6.084/2020-TCU-1ª Câmara, 5.681/2020-TCU-2ª Câmara, 6.846/2020-TCU-2ª Câmara, 6.676/2020-TCU-2ª Câmara, 6.707/2020-TCU-2ª Câmara, 6.473/2020-TCU-1ª Câmara, 6.466/2020-TCU-1ª Câmara, 6.465/2020-TCU-1ª Câmara, entre outros) .
Destaco, ainda, que o caso em comento trata da contratação de empresário individual (Jose Edvanio da Mota Ferraz - CPF 026.797.144-31 e CNPJ 06.059.713/0001-07) pelo município de Curaçá/BA, conforme narrou a instrução técnica (peça 50) . 
No que diz respeito à responsabilização solidária da empresa individual e de seu representante legal, segundo a jurisprudência do TCU, as figuras das pessoas física (sócio e representante legal) e jurídica (empresa) se confundem, constituindo uma única pessoa e um único patrimônio. Logo, o empresário atua em nome próprio, respondendo com bens particulares de maneira integral e solidária pelas dívidas decorrentes de sua atividade empresarial, cabendo, por tais motivos, o julgamento das contas e a condenação em débito apenas da pessoa física, consoante a jurisprudência deste Tribunal (Acórdão 13940/2020-TCU-Primeira Câmara, Rel. Vital do Rêgo, 2.737/2013-Plenário, Rel. José Jorge, 1.563/2012-Plenário, Rel. Marcos Bemquerer, entre outros) . 
Registro que, na ocasião em que relatei o Acórdão 4508/2020-TCU-Primeira Câmara, deliberou-se acerca da necessidade de que conste do acórdão condenatório os números do CPF e do CNPJ ao lado do nome do empresário individual. 
Diante do exposto, acolho o desfecho sugerido, pois, inexistem nos autos quaisquer documentos que possam comprovar a boa e regular aplicação dos recursos captados. Instados a se manifestarem, os responsáveis optaram por se manter silentes, de modo que se mostra pertinente o encaminhamento proposto pela unidade técnica. Registro que o ônus de comprovar a regular aplicação dos recursos captados recai sobre os proponentes, conforme expressa disposição contida no parágrafo único do art. 70 da Constituição Federal.
Manifesto-me, assim, pela irregularidade das contas dos responsáveis, pela condenação à restituição dos valores cuja devida aplicação não restou comprovada, bem como pela aplicação da multa prevista no art. 57 a ambos os responsáveis.
	Dessa forma, VOTO para que seja adotada a minuta de acórdão que trago à consideração deste colegiado.
TCU, Sala das Sessões Ministro Luciano Brandão Alves de Souza, em 23 de março de 2021.
Ministro VITAL DO RÊGO 
Relator